# Auditoria e Compliance

```{r}
#| include: false
knitr::opts_chunk$set(
  collapse = TRUE,
  comment = "#>",
  eval = FALSE,
  message = FALSE,
  warning = FALSE
)
```

A auditoria é a camada mais rigorosa de verificação do pacote **vigiar**. Ela combina todas as validações e diagnósticos em um relatório estruturado, com checksums criptográficos e perfis de compliance.

## Auditoria completa

```{r}
#| eval: false
library(vigiar)

vigiar_conectar()
pm25 <- process_pm25(vigiar_baixar_rj("df_anual"), tipo = "anual")

# Auditoria completa de uma tabela
audit <- vigiar_auditar(pm25, tabela = "df_anual")
print(audit)
```

### Estrutura do relatório de auditoria

```
==================================================
AUDITORIA VIGIAR — df_anual
==================================================
Data: 2026-07-19 10:30:00
Checksum SHA256: a1b2c3d4e5f6...

--------------------------------------------------
1. SCHEMA
--------------------------------------------------
  Colunas: 12
  Nomes padronizados: sim
  Tipos consistentes: sim

--------------------------------------------------
2. CÓDIGOS IBGE
--------------------------------------------------
  Total: 5570 | Válidos: 5570 (100%)
  Range RJ: 330010–330620 | Conformidade: ok

--------------------------------------------------
3. CONSISTÊNCIA TEMPORAL
--------------------------------------------------
  Período: 2010–2022 (13 anos)
  Anos faltantes: 0
  Quebras de série: 3 municípios

--------------------------------------------------
4. UNIDADES E VALORES
--------------------------------------------------
  PM2.5 média: 11.3 µg/m³ (min: 4.2, max: 28.7)
  Valores negativos: 0
  Valores ausentes: 234 (4.2%)

--------------------------------------------------
5. COBERTURA
--------------------------------------------------
  Municípios esperados: 92 | Presentes: 87 (94.6%)
  Faltantes: 5 municípios em 2022

--------------------------------------------------
6. INTEGRIDADE (SHA256)
--------------------------------------------------
  Checksum: a1b2c3d4e5f67890...
  Verificado: ok

==================================================
SEVERIDADE: aviso
RECOMENDAÇÃO: Dados utilizáveis com ressalvas documentadas.
==================================================
```

## Checksum SHA256

O checksum criptográfico garante a integridade dos dados:

```{r}
#| eval: false
# Calcular checksum
hash <- vigiar_checksum(pm25)
hash
# [1] "a1b2c3d4e5f6789012345678901234567890abcd..."
```

O checksum é determinístico: os mesmos dados sempre geram o mesmo hash. Isso permite:

- Verificar se os dados foram alterados
- Comparar versões de download
- Garantir reprodutibilidade em publicações científicas

## Perfis de Compliance

O pacote oferece múltiplos perfis de verificação:

```{r}
#| eval: false
# Compliance com múltiplos perfis
comp <- vigiar_compliance_check(pm25, tabela = "df_anual",
  profiles = c("basico", "rigoroso", "rj", "corrupcao")
)
print(comp)
```

### Perfis disponíveis

| Perfil | Descrição | Checks |
|--------|-----------|--------|
| `basico` | Verificações essenciais | Schema + IBGE + ausentes |
| `rigoroso` | Análise completa | Todos os checks + outliers |
| `rj` | Foco no Rio de Janeiro | Range IBGE RJ + cobertura 92 municípios |
| `corrupcao` | Detecção de anomalias | Outliers, duplicatas, quebras, digitação |

### Perfil "corrupcao"

Este perfil aplica testes estatísticos para detectar possíveis problemas de qualidade:

```{r}
#| eval: false
comp <- vigiar_compliance_check(pm25,
  tabela = "df_anual",
  profiles = "corrupcao"
)
```

Verifica:
- **Lei de Benford**: distribuição de dígitos iniciais (detecção de dados fabricados)
- **Outliers**: usando IQR (intervalo interquartil)
- **Duplicatas exatas**: registros idênticos
- **Quebras de série**: variações ano-a-ano anômalas

## Auditoria em lote

```{r}
#| eval: false
# Baixar e processar várias tabelas
tudo <- vigiar_baixar_principais()

# Auditar todas
auditorias <- vigiar_auditar_tudo(tudo)
print(auditorias)
```

## Exportação da auditoria

```{r}
#| eval: false
# Exportar como JSON (para arquivamento)
vigiar_exportar_auditoria(audit, "auditoria_pm25_2026.json")

# O JSON pode ser versionado com git
```

## Comparação de auditorias

```{r}
#| eval: false
# Primeira auditoria
audit_jan <- vigiar_auditar(pm25, tabela = "df_anual")

# ... meses depois, novo download ...
pm25_jul <- process_pm25(vigiar_baixar_rj("df_anual"), tipo = "anual")
audit_jul <- vigiar_auditar(pm25_jul, tabela = "df_anual")

# Comparar
# (Use os checksums e snapshots para detectar diferenças)
```

## Exemplo: fluxo de auditoria para publicação

```{r}
#| eval: false
library(vigiar)

# 1. Conectar e baixar
vigiar_conectar()
pm25 <- process_pm25(vigiar_baixar_rj("df_anual"), tipo = "anual")

# 2. Validar e diagnosticar
diag <- vigiar_diagnosticar_serie(pm25)
vigiar_relatorio_diagnostico(diag)

# 3. Auditar (perfil rigoroso)
audit <- vigiar_auditar(pm25, tabela = "df_anual")
comp <- vigiar_compliance_check(pm25,
  tabela = "df_anual",
  profiles = c("rigoroso", "rj")
)

# 4. Verificar severidade
if (audit$severidade %in% c("problema", "crítico")) {
  stop("Dados não passaram na auditoria. Investigue antes de publicar.")
}

# 5. Criar snapshot para submissão
snap <- vigiar_snapshot(dados = pm25, tabela = "df_anual")
vigiar_salvar_snapshot(snap, "pm25_submissao_2026.rds")

# 6. Exportar auditoria como evidência
vigiar_exportar_auditoria(audit, "auditoria_submissao_2026.json")

# 7. Desconectar
vigiar_desconectar()

# Agora você tem:
# - Dados validados e auditados
# - Snapshot com SHA256
# - Relatório de auditoria em JSON
# - Diagnóstico completo
# Tudo pronto para submissão científica!
```

## Boas práticas de auditoria

1. **Audite sempre** antes de qualquer análise publicável
2. **Use o perfil `rigoroso`** para trabalhos acadêmicos
3. **Exporte a auditoria** como metadado suplementar
4. **Inclua o checksum** nos métodos do artigo
5. **Versionar** o JSON de auditoria junto com o código
