# Cache, Snapshots e Reprodutibilidade

```{r}
#| include: false
knitr::opts_chunk$set(
  collapse = TRUE,
  comment = "#>",
  eval = FALSE,
  message = FALSE,
  warning = FALSE
)
```

A reprodutibilidade é um pilar do pacote **vigiar**. Como os dados do dashboard Power BI podem mudar a qualquer momento (atualizações, correções, alterações no modelo), é essencial ter mecanismos para **congelar** o estado dos dados baixados.

## Cache Local

O cache evita downloads repetidos dos mesmos dados, economizando tempo e banda.

### Configuração

```{r}
#| eval: false
library(vigiar)

# Configurar diretório de cache
vigiar_cache_dir("~/vigiar_cache")

# Verificar configuração
vigiar_cache_info()
```

### Download com cache

```{r}
#| eval: false
vigiar_conectar()

# Download com cache (TTL padrão: 24 horas)
pm25 <- vigiar_baixar_com_cache("df_anual")

# Na segunda execução (dentro de 24h), os dados vêm do cache
pm25 <- vigiar_baixar_com_cache("df_anual")
# Mensagem: "Usando cache (idade: 2.3 horas, TTL: 24h)"
```

### Gerenciamento do cache

```{r}
#| eval: false
# Listar conteúdo do cache
vigiar_cache_info()

# Limpar cache por idade
vigiar_limpar_cache(dias = 7)

# Limpar tabela específica
vigiar_limpar_cache(tabela = "df_anual")

# Limpar todo o cache
vigiar_limpar_cache()
```

## Snapshots

Snapshots são "fotografias" dos dados em um determinado momento, com metadados de proveniência.

### Criando um snapshot

```{r}
#| eval: false
snap <- vigiar_snapshot(
  dados  = pm25,
  tabela = "df_anual",
  parametros = list(
    uf      = "RJ",
    data    = "2026-07-19",
    projeto = "IC_Mudancas_Climaticas"
  )
)

print(snap)
```

Saída:

```
Snapshot VIGIAR
Tabela: df_anual
Dimensão: 5570 × 12
Checksum SHA256: a1b2c3d4e5f6...
Criado em: 2026-07-19 10:30:00
Sessão R: R 4.4.0 / vigiar 0.7.1.9000
Parâmetros:
  uf: RJ
  projeto: IC_Mudancas_Climaticas
```

### Verificando integridade

```{r}
#| eval: false
# Verificar se o snapshot está íntegro
vigiar_verificar_snapshot(snap)  # TRUE ou FALSE
```

### Salvando e carregando

```{r}
#| eval: false
# Salvar
vigiar_salvar_snapshot(snap, "pm25_rj_2026.rds")

# Carregar posteriormente
snap_carregado <- vigiar_carregar_snapshot("pm25_rj_2026.rds")

# Verificar integridade
vigiar_verificar_snapshot(snap_carregado)  # TRUE
```

### Comparando snapshots

```{r}
#| eval: false
# Baixar dados em dois momentos diferentes
snap_janeiro <- vigiar_snapshot(pm25_jan, tabela = "df_anual")
snap_julho   <- vigiar_snapshot(pm25_jul, tabela = "df_anual")

# Comparar
diffs <- vigiar_comparar_snapshots(snap_janeiro, snap_julho)
diffs
```

Saída:

```
Comparação de snapshots: df_anual
  Dimensão: 5570×12 → 5580×12 (+10 linhas)
  Checksum: diferente (dados alterados)
  Colunas: idênticas
  Timestamps: 2026-01-15 → 2026-07-19
```

## Schema Locking

O schema do dashboard Power BI pode mudar sem aviso. O schema lock congela a estrutura esperada.

### Criando um lock

```{r}
#| eval: false
# Congelar o schema atual
vigiar_esquema_lock("schema_vigiar_2026-07.json")
```

O arquivo gerado contém:

```json
{
  "locked_at": "2026-07-19T10:30:00",
  "vigiar_version": "0.7.1.9000",
  "tables": {
    "df_anual": {
      "colunas": {
        "muni": "integer",
        "UF": "character",
        "ano": "integer",
        ...
      }
    },
    ...
  }
}
```

### Verificando contra um lock

```{r}
#| eval: false
# Verificar se o schema atual corresponde ao lock
vigiar_esquema_verificar("schema_vigiar_2026-07.json")
```

Se houver mudanças:

```
Diferenças detectadas no schema:
  NOVAS TABELAS:
    + df_novo_indicador

  TABELAS REMOVIDAS:
    - legenda_antiga

  COLUNAS ALTERADAS:
    ~ df_anual: +col_nova, -col_removida
```

### Carregando um lock

```{r}
#| eval: false
lock <- vigiar_esquema_carregar_lock("schema_vigiar_2026-07.json")
```

## Logging

Todas as operações são registradas em um log estruturado.

### Visualizando o log

```{r}
#| eval: false
# Log completo
vigiar_log()

# Resumo do log
vigiar_resumo_log()

# Histórico de downloads
vigiar_historico_downloads()

# Resumo de downloads
vigiar_resumo_downloads()
```

### Exportando o log

```{r}
#| eval: false
vigiar_exportar_log("log_operacoes.json")
```

### Limpando o log

```{r}
#| eval: false
vigiar_limpar_log()
```

## Fluxo de trabalho para reprodutibilidade

Este é o fluxo recomendado para projetos que exigem reprodutibilidade estrita (ex: publicações científicas):

```{r}
#| eval: false
library(vigiar)

# 1. Conectar
vigiar_conectar()

# 2. Travar o schema
vigiar_esquema_lock("schema_lock.json")

# 3. Baixar dados
pm25 <- vigiar_baixar_rj("df_anual")

# 4. Processar e validar
pm25 <- process_pm25(pm25, tipo = "anual")

# 5. Diagnosticar e auditar
diag  <- vigiar_diagnosticar_serie(pm25)
audit <- vigiar_auditar(pm25, tabela = "df_anual")

# 6. Criar snapshot
snap <- vigiar_snapshot(
  dados = pm25,
  tabela = "df_anual",
  parametros = list(
    artigo = "Impactos da poluicao do ar no RJ",
    versao_dados = "2026-07-19"
  )
)

# 7. Salvar snapshot
vigiar_salvar_snapshot(snap, "dados/pm25_artigo.rds")

# 8. Exportar auditoria e log
vigiar_exportar_auditoria(audit, "dados/auditoria.json")
vigiar_exportar_log("dados/log_operacoes.json")

# 9. Desconectar
vigiar_desconectar()

# Agora você tem um pacote de dados reprodutível:
# ├── schema_lock.json          — estrutura esperada
# ├── pm25_artigo.rds           — dados + checksum
# ├── auditoria.json            — evidência de qualidade
# └── log_operacoes.json        — rastreabilidade completa
```

Este conjunto de arquivos pode ser arquivado junto com o artigo (ex: repositório Zenodo, OSF) e citado nos métodos.
