# Começo rápido {#comeco-rapido}

```{r}
#| include: false
knitr::opts_chunk$set(
  collapse = TRUE,
  comment = "#>",
  eval = FALSE,
  message = FALSE,
  warning = FALSE
)
```

Este capítulo reúne o caminho mínimo para você ir do zero aos primeiros
resultados com o **vigiar**. Cada passo aqui aponta para o capítulo detalhado
correspondente, então use esta página como um roteiro de bolso e consulte os
capítulos quando precisar de mais profundidade.

> **vigiar desconfia dos dados antes de seduzir o pesquisador com gráficos.**

## Antes de começar

Você só precisa de duas coisas:

1. **R** ≥ 4.1.0 e o pacote instalado — veja [Instalação](instalacao.qmd).
2. **Conexão com a internet** para acessar o dashboard VIGIAR.

Confirme que a instalação está ok:

```{r}
#| eval: false
packageVersion("vigiar")        # deve mostrar 0.7.2 ou superior
library(vigiar)
```

## O fluxo completo em ~20 linhas

O exemplo abaixo percorre todas as etapas essenciais de uma análise: conectar,
baixar, processar, diagnosticar, auditar e congelar os dados.

```{r}
#| eval: false
library(vigiar)
library(dplyr)

# 1. Conectar ao dashboard
vigiar_conectar()

# 2. Baixar os dados do Rio de Janeiro
pm25 <- vigiar_baixar_rj("df_anual")

# 3. Processar e padronizar
pm25 <- process_pm25(pm25, tipo = "anual")

# 4. Diagnosticar a qualidade da série
diag <- vigiar_diagnosticar_serie(pm25)
vigiar_relatorio_diagnostico(diag)

# 5. Agregar a tendência por ano
tendencia <- vigiar_serie_temporal(pm25, nivel = "nacional")
print(tendencia)

# 6. Auditar os dados
audit <- vigiar_auditar(pm25, tabela = "df_anual")
print(audit)

# 7. Criar um snapshot para reprodutibilidade
snap <- vigiar_snapshot(dados = pm25, tabela = "df_anual")
vigiar_salvar_snapshot(snap, "pm25_rj_2026.rds")

# 8. Encerrar a sessão
vigiar_desconectar()
```

## Entendendo cada passo

| Passo | Função | O que faz | Capítulo |
|-------|--------|-----------|----------|
| 1 | `vigiar_conectar()` | Abre a sessão com o dashboard Power BI e carrega o esquema. | [Conexão](conexao.qmd) |
| 2 | `vigiar_baixar_rj("df_anual")` | Baixa a tabela de PM~2.5~ anual do RJ com estratégia particionada. | [Download](download.qmd) e [Rio de Janeiro](rio_de_janeiro.qmd) |
| 3 | `process_pm25(..., tipo = "anual")` | Padroniza colunas, corrige tipos e adiciona classes S3. | [Processamento](processamento.qmd) |
| 4 | `vigiar_diagnosticar_serie()` | Avalia quebras de série, duplicatas, ausentes e cobertura. | [Diagnóstico](diagnostico.qmd) |
| 5 | `vigiar_serie_temporal()` | Agrega os dados em uma série temporal pronta para análise. | [Exemplos práticos](exemplos_praticos.qmd) |
| 6 | `vigiar_auditar()` | Gera auditoria completa com checksum SHA256. | [Auditoria](auditoria.qmd) |
| 7 | `vigiar_snapshot()` / `vigiar_salvar_snapshot()` | Congela os dados com metadados de proveniência. | [Reprodutibilidade](cache_reprodutibilidade.qmd) |
| 8 | `vigiar_desconectar()` | Encerra a sessão de forma limpa. | [Conexão](conexao.qmd) |

## O que observar no diagnóstico

O relatório de diagnóstico classifica cada verificação com uma severidade:

- ✅ `ok` — pode prosseguir.
- ⚠️ `aviso` — documente a ressalva.
- 🔴 `problema` — investigue antes de usar.
- 🚫 `crítico` — não use os dados sem correção.

Se o relatório apontar `problema` ou `crítico`, pare e investigue. Essa é a
regra de ouro do pacote: **desconfie dos dados antes de analisá-los**.

## Mapa do fluxo de trabalho

```
┌────────────────────────────────────────────────────────────────┐
│                     FLUXO DE TRABALHO VIGIAR                    │
│                                                                │
│  1. vigiar_conectar()        ── abre a sessão                  │
│          ↓                                                     │
│  2. vigiar_baixar_rj()       ── download particionado RJ       │
│          ↓                                                     │
│  3. process_pm25()           ── padronização + classes S3      │
│          ↓                                                     │
│  4. vigiar_diagnosticar_serie() ── diagnóstico de qualidade    │
│          ↓                                                     │
│  5. vigiar_auditar()         ── auditoria + SHA256             │
│          ↓                                                     │
│  6. vigiar_snapshot()        ── congelamento para              │
│                                reprodutibilidade               │
│          ↓                                                     │
│  7. vigiar_desconectar()     ── encerramento da sessão         │
└────────────────────────────────────────────────────────────────┘
```

## Uma variação mínima: apenas explorar

Se você só quer inspecionar o que está disponível antes de baixar:

```{r}
#| eval: false
library(vigiar)

vigiar_conectar()

vigiar_tabelas()   # lista todas as tabelas
vigiar_info()      # catálogo com descrições e categorias
vigiar_esquema("df_anual")  # colunas e tipos de uma tabela

vigiar_desconectar()
```

## Próximos passos

Agora que você tem o mapa geral, siga a ordem sugerida do e-book:

1. [Instalação](instalacao.qmd) — configure o ambiente corretamente.
2. [Conexão](conexao.qmd) — entenda o que acontece por trás da sessão.
3. [Exploração](exploracao.qmd) — conheça o esquema de dados e o dicionário.
4. [Download](download.qmd) — domine as estratégias de download.
5. [Rio de Janeiro](rio_de_janeiro.qmd) — use os recursos específicos do RJ.
6. [Processamento](processamento.qmd) — padronize os dados.
7. [Validação](validacao.qmd) — valide antes de analisar.
8. [Diagnóstico](diagnostico.qmd) — avalie a qualidade das séries.
9. [Auditoria](auditoria.qmd) — audite e comprove a integridade.
10. [Cache e Reprodutibilidade](cache_reprodutibilidade.qmd) — congele os dados.
11. [Exportação](exportacao.qmd) — exporte em CSV, RDS, Parquet e JSON.
12. [Exemplos práticos](exemplos_praticos.qmd) — veja análises completas passo a passo.
