# Conexão ao Dashboard Power BI

```{r}
#| include: false
knitr::opts_chunk$set(
  collapse = TRUE,
  comment = "#>",
  eval = FALSE,
  message = FALSE,
  warning = FALSE
)
```

Este capítulo explica como estabelecer uma sessão com o dashboard VIGIAR no Power BI, o primeiro passo para acessar os dados programaticamente.

## Estabelecendo uma conexão

A função principal é `vigiar_conectar()`. Ela realiza duas operações:

1. **Obtém cookies e tokens** da página do dashboard Power BI
2. **Carrega o esquema conceitual** (tabelas e colunas disponíveis)

```{r}
#| eval: false
library(vigiar)

# Conexão simples
vigiar_conectar()
```

Saída esperada:

```
Sessao VIGIAR estabelecida. Carregando esquema de dados...
Sessao pronta! 28 tabelas disponiveis.
```

## Parâmetros da conexão

```{r}
#| eval: false
vigiar_conectar(
  refresh   = FALSE,   # Força renovação da sessão
  timeout   = 30,      # Timeout em segundos
  max_retries = 3      # Tentativas máximas em falhas
)
```

### Renovando a sessão

As sessões do Power BI expiram após algumas horas de inatividade. Para renovar:

```{r}
#| eval: false
# Força uma nova sessão
vigiar_conectar(refresh = TRUE)
```

### Aumentando o timeout

Se sua conexão for lenta ou instável:

```{r}
#| eval: false
vigiar_conectar(timeout = 60, max_retries = 5)
```

## Verificando o estado da sessão

```{r}
#| eval: false
# Verificar se existe sessão ativa
vigiar_sessao_ativa()  # TRUE ou FALSE
```

## Status do dashboard

Para verificar se o dashboard VIGIAR está online e se o esquema de dados mudou:

```{r}
#| eval: false
status <- vigiar_status()
```

Se o esquema mudou (novas tabelas, colunas removidas), você receberá um aviso:

```
Warning: Dashboard VIGIAR online, mas o esquema de dados mudou!
Execute vigiar_conectar(refresh = TRUE) para atualizar.
```

## Encerrando a sessão

```{r}
#| eval: false
vigiar_desconectar()
```

## O que acontece nos bastidores

### Passo 1: Página inicial

O pacote faz uma requisição HTTP GET à URL pública do dashboard Power BI. O servidor retorna:

- Cookies de sessão (`WFESessionId`, `ARRAffinity`)
- Um token `telemetrySessionId` embutido no JavaScript da página

### Passo 2: Esquema conceitual

Com os cookies obtidos, o pacote consulta o endpoint:

```
https://wabi-brazil-south-b-primary-api.analysis.windows.net/
  public/reports/{resource_key}/conceptualschema
```

Este endpoint retorna um JSON com todas as tabelas (entidades), colunas e tipos de dados do modelo do Power BI.

### Passo 3: Armazenamento

As informações da sessão e o esquema são armazenados no ambiente interno `.vigiar_env` e ficam disponíveis para todas as funções subsequentes do pacote.

## Diagrama da Sessão

```
┌──────────────┐     GET dashboard     ┌──────────────────┐
│   vigiar     │ ──────────────────────→│  Power BI Server │
│  conectar()  │                        │                  │
│              │←──── cookies + ────────│                  │
│              │    telemetrySessionId  │                  │
└──────┬───────┘                        └──────────────────┘
       │
       │ GET /conceptualschema
       │ (com cookies)
       ↓
┌──────────────┐
│ .vigiar_env  │
│  ├─ sessao   │ → session_id, cookies, resource_key
│  └─ esquema  │ → 28 tabelas com colunas e tipos
└──────────────┘
```

## Tratamento de erros

### Dashboard indisponível

```
Erro: Nao foi possivel extrair o telemetrySessionId do dashboard Power BI.
O dashboard pode estar temporariamente indisponivel.
```

**Solução**: Aguarde alguns minutos e tente novamente. O dashboard do Ministério da Saúde pode passar por manutenções.

### Timeout

**Solução**: Aumente o parâmetro `timeout` ou verifique sua conexão com a Internet.

### Sessão expirada (erro 403)

```
Warning: Sessao expirada. Execute vigiar_conectar(refresh = TRUE).
```

**Solução**: Execute `vigiar_conectar(refresh = TRUE)`.

### Geo-bloqueio

O Power BI pode restringir o acesso de algumas regiões geográficas. Se você estiver acessando de fora do Brasil e encontrar erros de acesso, considere usar uma VPN com IP brasileiro.

## Boas práticas

1. **Sempre verifique a sessão** antes de baixar dados: `vigiar_sessao_ativa()`
2. **Use `vigiar_status()`** periodicamente para detectar mudanças no esquema
3. **Trave o esquema** com `vigiar_esquema_lock()` para garantir reprodutibilidade
4. **Desconecte** ao final da sessão de trabalho: `vigiar_desconectar()`
5. **Monitore o log** para diagnosticar problemas: `vigiar_log()`

### Pipelines não interativos

Em scripts executados via `Rscript` ou em CI/CD, o `vigiar_baixar()` exige que
o esquema ao vivo tenha sido validado antes do download. Isso evita que uma
mudança de schema do Power BI produza dados truncados sem erro visível:

```{r}
#| eval: false
vigiar_conectar()
status <- vigiar_status()
stopifnot(isTRUE(status$tables_ok))   # falha visível se o schema mudou
dados <- vigiar_baixar("df_anual", uf = "RJ")
```
