# Diagnóstico de Séries Temporais

```{r}
#| include: false
knitr::opts_chunk$set(
  collapse = TRUE,
  comment = "#>",
  eval = FALSE,
  message = FALSE,
  warning = FALSE
)
```

O módulo de diagnóstico é o coração da filosofia do pacote: **desconfie dos dados antes de analisá-los**. Ele avalia a qualidade das séries temporais e classifica cada aspecto com níveis de severidade.

## Diagnóstico completo

A função principal é `vigiar_diagnosticar_serie()`:

```{r}
#| eval: false
library(vigiar)

vigiar_conectar()
pm25 <- process_pm25(vigiar_baixar_rj("df_anual"), tipo = "anual")

# Diagnóstico completo
diag <- vigiar_diagnosticar_serie(pm25)

# Verificar severidade geral
diag$severidade
```

## Checks individuais

O diagnóstico é composto por verificações individuais que podem ser executadas separadamente:

### Verificação de códigos IBGE

```{r}
#| eval: false
# Verificar consistência dos códigos de município
vigiar_checar_ibge(diag, pm25, "cod_municipio")
```

### Verificação de PM~2.5~

```{r}
#| eval: false
# Verificar valores de PM2.5
vigiar_checar_pm25(diag, pm25, "pm25_media_anual")
```

O que verifica:
- Valores negativos (severidade: `crítico`)
- Valores extremamente altos (> 200 µg/m³)
- Valores zerados em todos os anos para um município
- Variabilidade zero (todos os anos iguais)

### Verificação de duplicatas

```{r}
#| eval: false
# Verificar registros duplicados
vigiar_checar_duplicatas(diag, pm25, "cod_municipio", "ano")
```

### Verificação de quebra de série

```{r}
#| eval: false
# Detectar quebras na série temporal
vigiar_checar_quebra_serie(diag, pm25,
  "cod_municipio", "ano", "pm25_media_anual"
)
```

Uma "quebra de série" ocorre quando:
- Um município não tem dados em um ano intermediário (ex: tem 2018 e 2020, mas não 2019)
- A variação ano-a-ano excede um limiar (ex: PM~2.5~ dobra de um ano para outro)
- O número de municípios reportados muda abruptamente

### Verificação de cobertura temporal

```{r}
#| eval: false
# Verificar cobertura de anos
vigiar_checar_cobertura_temporal(diag, pm25, "ano")
```

Analisa:
- Range de anos disponíveis
- Anos faltantes no intervalo
- Número de municípios por ano

### Verificação de cobertura espacial

```{r}
#| eval: false
# Verificar cobertura de municípios
vigiar_checar_cobertura_espacial(diag, pm25, "cod_municipio", uf = "RJ")
```

## Relatório de diagnóstico

Para obter um relatório consolidado:

```{r}
#| eval: false
vigiar_relatorio_diagnostico(diag)
```

Saída:

```
==================================================
RELATÓRIO DE DIAGNÓSTICO — VIGIAR
==================================================

Tabela: df_anual
Dimensão: 5570 linhas × 12 colunas
Período: 2010–2022
Severidade geral: aviso

--------------------------------------------------
CHECKS
--------------------------------------------------

[ok]       Códigos IBGE           — 92/92 municípios válidos
[ok]       Duplicatas             — 0 registros duplicados
[aviso]    PM2.5                  — 234 valores ausentes (4.2%)
[ok]       Cobertura temporal     — 13 anos (2010–2022) completos
[aviso]    Cobertura espacial     — 5 municípios sem dados em 2022
[problema] Quebra de série        — 3 municípios com variação > 50%

==================================================
AÇÕES RECOMENDADAS:

1. [aviso] Investigar 234 valores ausentes de PM2.5
2. [problema] Verificar 3 municípios com variação anômala:
   - Rio das Ostras (330452): 2021→2022 (+67%)
   - Itaguaí (330200): 2020→2021 (-52%)
   - Paraty (330380): 2019→2020 (+71%)
==================================================
```

## Níveis de severidade

| Nível | Significado | Ícone |
|-------|-------------|-------|
| `ok` | Sem problemas detectados | ✅ |
| `aviso` | Problema menor, documentar | ⚠️ |
| `problema` | Problema que requer investigação | 🔴 |
| `crítico` | Dados potencialmente corrompidos | 🚫 |

## Uso do objeto diagnostic

O objeto `vigiar_diagnostic` é uma lista estruturada:

```{r}
#| eval: false
# Estrutura do diagnóstico
str(diag, max.level = 1)

# Acessar checks individuais
diag$checks$ibge
diag$checks$pm25
diag$checks$duplicatas

# Resumo
summary(diag)
```

## Criando um diagnostic manualmente

Você pode criar um objeto diagnostic e adicionar checks:

```{r}
#| eval: false
diag <- new_vigiar_diagnostic(tabela = "df_anual")

# Adicionar checks
vigiar_checar_ibge(diag, pm25, "cod_municipio")
vigiar_checar_pm25(diag, pm25, "pm25_media_anual")

# Ver resultado
diag$severidade
```

## Exemplo completo: pipeline de diagnóstico

```{r}
#| eval: false
library(vigiar)

# 1. Conectar e baixar
vigiar_conectar()
pm25 <- process_pm25(vigiar_baixar_rj("df_anual"), tipo = "anual")

# 2. Criar diagnóstico
diag <- new_vigiar_diagnostic(tabela = "df_anual")

# 3. Executar todos os checks
diag <- vigiar_checar_ibge(diag, pm25, "cod_municipio")
diag <- vigiar_checar_pm25(diag, pm25, "pm25_media_anual")
diag <- vigiar_checar_duplicatas(diag, pm25, "cod_municipio", "ano")
diag <- vigiar_checar_quebra_serie(diag, pm25,
  "cod_municipio", "ano", "pm25_media_anual"
)
diag <- vigiar_checar_cobertura_temporal(diag, pm25, "ano")
diag <- vigiar_checar_cobertura_espacial(diag, pm25,
  "cod_municipio", uf = "RJ"
)

# 4. Relatório
vigiar_relatorio_diagnostico(diag)

# 5. Agir sobre os problemas
if (diag$severidade %in% c("problema", "crítico")) {
  warning("Dados precisam de investigação antes da análise!")
}

vigiar_desconectar()
```

## Boas práticas

1. **Sempre execute o diagnóstico** antes de qualquer análise ou modelagem
2. **Documente os problemas encontrados** — eles fazem parte dos metadados da pesquisa
3. **Não ignore severidade `crítico`** — os dados podem estar corrompidos
4. **Investigue quebras de série** — podem indicar mudanças metodológicas
5. **Registre o diagnóstico** junto com o snapshot para reprodutibilidade
