# Download de Dados

```{r}
#| include: false
knitr::opts_chunk$set(
  collapse = TRUE,
  comment = "#>",
  eval = FALSE,
  message = FALSE,
  warning = FALSE
)
```

Este capítulo cobre todas as estratégias de download de dados do dashboard VIGIAR.

## Download de uma tabela específica

A função principal é `vigiar_baixar()`:

```{r}
#| eval: false
library(vigiar)

vigiar_conectar()

# Download completo de uma tabela
pm25 <- vigiar_baixar("df_anual")
```

### Parâmetros do download

```{r}
#| eval: false
vigiar_baixar(
  tabela      = "df_anual",
  colunas     = NULL,          # NULL = todas as colunas
  ordenar_por = NULL,          # Coluna para ordenação
  limite      = NULL,          # Número máximo de linhas
  timeout     = 120,           # Timeout HTTP em segundos
  uf          = "RJ",          # Filtro por UF (NULL = sem filtro)
  direcao     = c("asc", "desc")  # Direção da ordenação
)
```

### Download seletivo (colunas específicas)

```{r}
#| eval: false
# Baixar apenas algumas colunas
pm25_select <- vigiar_baixar(
  "df_anual",
  colunas = c("muni", "UF", "ano", "Media_pm25")
)
```

### Download com limite de linhas

```{r}
#| eval: false
# Útil para testes rápidos ou amostragem
amostra <- vigiar_baixar("df_anual", limite = 100)
```

### Download com ordenação

```{r}
#| eval: false
# Ordenar por ano (ascendente)
pm25_ordenado <- vigiar_baixar("df_anual", ordenar_por = "ano")

# Ordenar por ano (descendente)
pm25_desc <- vigiar_baixar("df_anual", ordenar_por = "ano", direcao = "desc")
```

### Filtro por UF

Por padrão, o `vigiar_baixar()` filtra para o Rio de Janeiro (`uf = "RJ"`). Para baixar dados de outro estado ou de todo o Brasil:

```{r}
#| eval: false
# Todo o Brasil
pm25_br <- vigiar_baixar("df_anual", uf = NULL)

# São Paulo
pm25_sp <- vigiar_baixar("df_anual", uf = "SP")

# Múltiplas UFs
pm25_sudeste <- vigiar_baixar("df_anual",
  uf = c("RJ", "SP", "MG", "ES"))
```

## Download de múltiplas tabelas

### Tabelas principais

A função de conveniência `vigiar_baixar_principais()` baixa as 14 tabelas mais relevantes:

```{r}
#| eval: false
tudo <- vigiar_baixar_principais()
names(tudo)
# [1] "df_anual"  "df_mensal"  "df_muni"  "pop"  "tb_brasil" ...
```

### Todas as tabelas

```{r}
#| eval: false
tudo <- vigiar_baixar_tudo()
```

### Subconjunto de tabelas

```{r}
#| eval: false
# Apenas qualidade do ar
tabelas_ar <- c("df_anual", "df_mensal", "df_dias", "df_dias_conama")
dados_ar <- vigiar_baixar_tudo(tabelas_ar)
```

### Com delay entre downloads (rate limiting)

```{r}
#| eval: false
# Esperar 1 segundo entre cada download
tudo <- vigiar_baixar_tudo(delay = 1)
```

## Download com cache

Para evitar baixar os mesmos dados repetidamente:

```{r}
#| eval: false
# Configurar diretório de cache
vigiar_cache_dir("~/vigiar_cache")

# Download com cache (reusa por 24h por padrão)
pm25 <- vigiar_baixar_com_cache("df_anual")

# Verificar o que está em cache
vigiar_cache_info()

# Limpar cache
vigiar_limpar_cache(dias = 7)     # Remove cache > 7 dias
vigiar_limpar_cache(tabela = "df_anual")  # Remove tabela específica
```

## Download específico para o Rio de Janeiro

Para o estado do Rio de Janeiro, o pacote oferece uma função otimizada:

```{r}
#| eval: false
# Download otimizado para RJ (estratégia ASC+DESC particionada)
pm25_rj <- vigiar_baixar_rj("df_anual")
```

A estratégia `vigiar_baixar_rj()` usa uma abordagem de **download particionado**:

1. Baixa os dados em ordem ASC (crescente) — pega o início do range
2. Baixa os dados em ordem DESC (decrescente) — pega o final do range
3. Combina os resultados e remove duplicatas

Isso contorna o limite de ~30 mil linhas da API (ver [Limitações metodológicas](intro.qmd)).

## Estimando o tamanho dos dados

Antes de baixar, você pode verificar o catálogo:

```{r}
#| eval: false
info <- vigiar_info()
# Coluna 'colunas' mostra o número de colunas
# O número de linhas depende do escopo (UF, anos)
```

## Histórico de downloads

O pacote mantém um registro de todas as operações de download:

```{r}
#| eval: false
# Visualizar histórico
vigiar_historico_downloads()

# Resumo dos downloads
vigiar_resumo_downloads()
```

Saída:

```
# A tibble: 3 × 6
  tabela    n_linhas n_colunas  tempo_seg  status  timestamp
  <chr>        <int>     <int>      <dbl>  <chr>   <dttm>
1 df_anual      5570        12       2.34  ok      2026-07-19 10:15:22
2 df_mensal    28540        14      12.10  ok      2026-07-19 10:15:40
3 pop           5570         7       1.87  ok      2026-07-19 10:15:45
```

## Tratamento de erros no download

### Tabela não encontrada

```
Erro: Tabela 'xyz' nao encontrada. Use vigiar_tabelas() para ver as disponiveis.
```

**Solução**: Verifique o nome exato com `vigiar_tabelas()`.

### Truncamento pela API

Se o download retornar cerca de 30 mil linhas, a API pode ter truncado a
resposta (ver [Limitações metodológicas](intro.qmd)):

```
Warning: Possivel truncamento: 29876 linhas (limite API ~30K)
```

**Solução**: Use `vigiar_baixar_rj()` para tabelas grandes, ou filtre por UF.

### Sessão expirada

```
Erro: Nenhuma sessao ativa. Execute vigiar_conectar() primeiro.
```

**Solução**: Execute `vigiar_conectar(refresh = TRUE)`.

## Boas práticas

1. **Sempre valide após o download** com `vigiar_checar_dados()`
2. **Prefira `vigiar_baixar_rj()`** para tabelas grandes do RJ
3. **Use cache** para evitar downloads repetidos desnecessários
4. **Monitore o log** com `vigiar_log()` e `vigiar_historico_downloads()`
5. **Documente a proveniência** com `vigiar_snapshot()`
