# Exemplos Práticos

```{r}
#| include: false
knitr::opts_chunk$set(
  collapse = TRUE,
  comment = "#>",
  eval = FALSE,
  message = FALSE,
  warning = FALSE
)
```

Este capítulo apresenta exemplos completos de análise usando o pacote **vigiar**, do download à visualização.

## Exemplo 1: Tendência de PM~2.5~ no Rio de Janeiro

Análise da evolução anual da poluição do ar nos municípios do RJ.

```{r}
#| eval: false
library(vigiar)
library(dplyr)
library(ggplot2)

# 1. Conectar e baixar
vigiar_conectar()
pm25 <- process_pm25(vigiar_baixar_rj("df_anual"), tipo = "anual")

# 2. Validar
vigiar_checar_dados(pm25, tabela = "df_anual")

# 3. Média estadual por ano
pm25_estadual <- pm25 |>
  group_by(ano) |>
  summarise(
    n = n(),
    pm25_medio = mean(pm25_media_anual, na.rm = TRUE),
    pm25_dp   = sd(pm25_media_anual, na.rm = TRUE),
    .groups = "drop"
  )

pm25_estadual

# 4. Visualizar
ggplot(pm25_estadual, aes(x = ano, y = pm25_medio)) +
  geom_ribbon(aes(ymin = pm25_medio - pm25_dp,
                  ymax = pm25_medio + pm25_dp),
              fill = "steelblue", alpha = 0.2) +
  geom_line(color = "steelblue", size = 1.2) +
  geom_point(color = "steelblue", size = 2.5) +
  geom_hline(yintercept = 15, linetype = "dashed",
             color = "red", alpha = 0.6) +
  annotate("text", x = max(pm25_estadual$ano), y = 15.5,
           label = "Limite OMS (15 µg/m³)", hjust = 1, size = 3,
           color = "red") +
  labs(
    title = "Média anual de PM2.5 no Estado do Rio de Janeiro",
    subtitle = "Média dos 92 municípios com desvio-padrão",
    x = "Ano", y = expression(PM[2.5] ~ (µg/m³)),
    caption = "Fonte: VIGIAR / Ministério da Saúde"
  ) +
  theme_minimal()

vigiar_desconectar()
```

## Exemplo 2: Top 10 municípios mais poluídos

```{r}
#| eval: false
library(vigiar)
library(dplyr)

vigiar_conectar()
pm25 <- process_pm25(vigiar_baixar_rj("df_anual"), tipo = "anual")

# Municípios com maior PM2.5 em 2022
top_poluidos <- pm25 |>
  filter(ano == 2022) |>
  slice_max(pm25_media_anual, n = 10) |>
  select(cod_municipio, sigla_uf, ano,
         pm25_media_anual, pm25_categoria) |>
  arrange(desc(pm25_media_anual))

top_poluidos
```

## Exemplo 3: Análise por macrorregião de saúde

```{r}
#| eval: false
library(vigiar)
library(dplyr)

vigiar_conectar()

# Baixar e processar
pm25 <- process_pm25(vigiar_baixar_rj("df_anual"), tipo = "anual")

# Adicionar macrorregiões
municipios_rj <- vigiar_rj_municipios()
pm25 <- pm25 |>
  left_join(municipios_rj, by = "cod_municipio")

# Agregar por macrorregião e ano
pm25_macro <- pm25 |>
  group_by(macrorregiao, ano) |>
  summarise(
    n_municipios = n_distinct(cod_municipio),
    pm25_medio = mean(pm25_media_anual, na.rm = TRUE),
    .groups = "drop"
  )

pm25_macro

# Visualizar
library(ggplot2)

ggplot(pm25_macro, aes(x = ano, y = pm25_medio,
                        color = macrorregiao, group = macrorregiao)) +
  geom_line(size = 1) +
  geom_point(size = 2) +
  geom_hline(yintercept = 15, linetype = "dashed", color = "red", alpha = 0.5) +
  labs(
    title = "PM2.5 por Macrorregião de Saúde — RJ",
    subtitle = "Média anual (µg/m³)",
    x = "Ano", y = expression(PM[2.5] ~ (µg/m³)),
    color = "Macrorregião",
    caption = "Fonte: VIGIAR / SES-RJ"
  ) +
  theme_minimal() +
  theme(legend.position = "bottom")

vigiar_desconectar()
```

## Exemplo 4: Série temporal com tendência descritiva

```{r}
#| eval: false
library(vigiar)

vigiar_conectar()
pm25 <- process_pm25(vigiar_baixar_rj("df_anual"), tipo = "anual")

# Agregar por ano (função do pacote)
anual <- vigiar_agregar_tempo(pm25,
  agregar_por = "ano",
  variavel = "pm25_media_anual",
  funcoes = list(media = mean, dp = sd, n = length)
)

# Tendência descritiva
tendencia <- vigiar_tendencia_descritiva(pm25,
  variavel = "pm25_media_anual"
)
print(tendencia)

vigiar_desconectar()
```

## Exemplo 5: Série temporal por UF

```{r}
#| eval: false
library(vigiar)

vigiar_conectar()
pm25 <- process_pm25(vigiar_baixar("df_anual", uf = NULL), tipo = "anual")

# Série temporal nacional
serie_nacional <- vigiar_serie_temporal(pm25, nivel = "nacional")

# Série temporal por UF
serie_uf <- vigiar_serie_temporal(pm25, nivel = "uf")

vigiar_desconectar()
```

## Exemplo 6: Indicadores de saúde vs. poluição

```{r}
#| eval: false
library(vigiar)
library(dplyr)

vigiar_conectar()

# Baixar dados de saúde e poluição
tudo <- vigiar_baixar_principais()
saude_brasil <- process_indicadores_saude(tudo$tb_brasil)
pm25 <- process_pm25(tudo$df_anual, tipo = "anual")

# Agregar PM2.5 nacional
pm25_nacional <- pm25 |>
  group_by(ano) |>
  summarise(
    pm25_medio = mean(pm25_media_anual, na.rm = TRUE),
    .groups = "drop"
  )

# Juntar com indicadores de saúde
# (Depende da estrutura exata dos indicadores)

vigiar_desconectar()
```

## Exemplo 7: Exposição indoor

```{r}
#| eval: false
library(vigiar)
library(dplyr)

vigiar_conectar()
tudo <- vigiar_baixar_principais()

indoor <- process_exposicao_indoor(tudo$df_indoor)

# Resumo indoor
vigiar_resumo_indoor(indoor)

# População exposta a combustíveis sólidos por estado
indoor |>
  group_by(sigla_uf, ano) |>
  summarise(
    pop_exposta = sum(populacao_exposta, na.rm = TRUE),
    .groups = "drop"
  ) |>
  filter(ano == max(ano)) |>
  arrange(desc(pop_exposta))

vigiar_desconectar()
```

## Exemplo 8: Fração atribuível

```{r}
#| eval: false
library(vigiar)
library(dplyr)

vigiar_conectar()
tudo <- vigiar_baixar_principais()

fracao <- process_fracao_atribuivel(tudo$tb_fracao)

# Resumo
vigiar_resumo_fracao_atribuivel(fracao)

vigiar_desconectar()
```

## Exemplo 9: Benchmark de estratégias de download

```{r}
#| eval: false
library(vigiar)

vigiar_conectar()

# Comparar estratégias de download
bench <- vigiar_benchmark("df_anual",
  strategies = c("direct", "year_asc_desc", "minimal_columns"),
  repeticoes = 3
)

print(bench)

# Benchmark multi-tabela
vigiar_benchmark_tabelas(c("df_anual", "df_mensal", "pop"))

vigiar_desconectar()
```

## Exemplo 10: Health check completo

```{r}
#| eval: false
library(vigiar)

vigiar_conectar()

# Verificação completa da saúde do sistema
health <- vigiar_health_check()
print(health)

# Inclui:
# - Status da conexão
# - Status do schema
# - Benchmark rápido
# - Compliance básico
# - Resumo do cache

vigiar_desconectar()
```

## Exemplo 11: Fluxo completo para artigo científico

```{r}
#| eval: false
library(vigiar)
library(dplyr)

# === CONFIGURAÇÃO ===
vigiar_conectar()
vigiar_cache_dir("cache/")
vigiar_esquema_lock("schema.json")

# === DOWNLOAD ===
pm25  <- process_pm25(vigiar_baixar_rj("df_anual"), tipo = "anual")
pm25m <- process_pm25(vigiar_baixar_rj("df_mensal"), tipo = "mensal")
pop   <- process_populacao_exposta(vigiar_baixar_rj("pop"))

# === VALIDAÇÃO ===
vigiar_validar_rj(pm25)
vigiar_validar_unidades(pm25)
vigiar_checar_dados(pm25, "df_anual")
vigiar_checar_dados(pm25m, "df_mensal")

# === DIAGNÓSTICO ===
diag <- vigiar_diagnosticar_serie(pm25)
vigiar_relatorio_diagnostico(diag)

# Parar se houver problemas críticos
stopifnot(diag$severidade != "crítico")

# === AUDITORIA ===
audit <- vigiar_auditar(pm25, "df_anual")
comp  <- vigiar_compliance_check(pm25, "df_anual",
  profiles = c("rigoroso", "rj"))

# === ANÁLISE ===
# Média estadual
pm25_media <- pm25 |>
  group_by(ano) |>
  summarise(pm25 = mean(pm25_media_anual, na.rm = TRUE))

# Por macrorregião
municipios_rj <- vigiar_rj_municipios()
pm25_macro <- pm25 |>
  left_join(municipios_rj, by = "cod_municipio") |>
  group_by(macrorregiao, ano) |>
  summarise(pm25 = mean(pm25_media_anual, na.rm = TRUE), .groups = "drop")

# === EXPORTAÇÃO ===
snap <- vigiar_snapshot(pm25, "df_anual",
  parametros = list(artigo = "impactos_pm25_rj"))
vigiar_salvar_snapshot(snap, "dados/snapshot_pm25.rds")
vigiar_exportar_auditoria(audit, "dados/auditoria.json")
vigiar_exportar_csv(pm25_media, "resultados/pm25_media_rj.csv")
vigiar_exportar_csv(pm25_macro, "resultados/pm25_macro_rj.csv")
vigiar_exportar_log("dados/log.json")

# === LIMPEZA ===
vigiar_desconectar()

message("Análise concluída com sucesso!")
message("Arquivos gerados em: dados/ e resultados/")
```
