# Exploração do Esquema de Dados

```{r}
#| include: false
knitr::opts_chunk$set(
  collapse = TRUE,
  comment = "#>",
  eval = FALSE,
  message = FALSE,
  warning = FALSE
)
```

Uma vez conectado, o primeiro passo é entender quais dados estão disponíveis. O pacote oferece múltiplas funções para explorar o esquema do dashboard.

## Listando tabelas disponíveis

```{r}
#| eval: false
library(vigiar)

vigiar_conectar()

# Listar todas as tabelas
tabelas <- vigiar_tabelas()
tabelas
```

## Catálogo completo

A função `vigiar_info()` retorna um catálogo detalhado com descrições e categorias:

```{r}
#| eval: false
catalogo <- vigiar_info()
catalogo
```

Saída (exemplo):

```
# A tibble: 28 × 4
   tabela              colunas descricao                                    categoria
   <chr>                 <int> <chr>                                        <chr>
 1 df_anual                 12 Medias anuais PM2.5 por municipio           Qualidade do Ar
 2 df_mensal                14 Medias mensais PM2.5 por municipio (LAT/LON) Qualidade do Ar
 3 df_dias                   6 Dias acima do limite OMS                    Qualidade do Ar
 4 df_dias_conama            6 Dias acima do limite CONAMA                 Qualidade do Ar
 5 pop                       7 Populacao residente por municipio           Populacao
 6 df_muni                  11 Cadastro de municipios                      Cadastro
 7 tb_brasil                13 Indicadores de saude agregados -- BRASIL    Indicadores de Saude
 8 tb_uf                    10 Indicadores de saude agregados -- UF        Indicadores de Saude
 9 tb_muni                  18 Indicadores de saude por MUNICIPIO          Indicadores de Saude
10 tb_fracao                12 Fracao atribuivel por indicador             Indicadores de Saude
...
```

## Visualizando o esquema de uma tabela

```{r}
#| eval: false
# Ver colunas e tipos de uma tabela específica
vigiar_esquema("df_anual")
```

Saída:

```
=== Tabela: df_anual ===
       coluna        tipo
  1     muni    character
  2       UF    character
  3      ano      integer
  4  Media_pm25   numeric
  5  Categoria_pm25  character
  6  LAT       numeric
  7  LON       numeric
  ...
```

## Categorias de tabelas

O dashboard VIGIAR organiza os dados em **domínios temáticos**:

### Qualidade do Ar

| Tabela | Conteúdo | Granularidade |
|--------|----------|---------------|
| `df_anual` | Médias anuais PM~2.5~ | Município × Ano |
| `df_mensal` | Médias mensais PM~2.5~ | Município × Ano × Mês |
| `df_dias` | Dias críticos (limite OMS: PM~2.5~ > 15 µg/m³) | Município × Ano × Mês |
| `df_dias_conama` | Dias críticos (limite CONAMA: PM~2.5~ > 50 µg/m³) | Município × Ano × Mês |

### População

| Tabela | Conteúdo |
|--------|----------|
| `pop` | População residente por município, ano e categoria de exposição |

### Cadastro

| Tabela | Conteúdo |
|--------|----------|
| `df_muni` | Cadastro completo de municípios: região, UF, coordenadas, nomes |

### Indicadores de Saúde

| Tabela | Conteúdo |
|--------|----------|
| `tb_brasil` | Indicadores de saúde agregados para o Brasil |
| `tb_uf` | Indicadores de saúde por Unidade Federativa |
| `tb_muni` | Indicadores de saúde por município (com código IBGE, lat, long) |
| `tb_fracao` | Fração atribuível por indicador e desfecho de saúde |
| `tb_quartis` | Quartis dos indicadores (q1, q2, q3) |

### Exposição Indoor

| Tabela | Conteúdo |
|--------|----------|
| `df_indoor` | Exposição a combustíveis sólidos em domicílios |
| `df_indoor_desfecho` | Desfechos de saúde associados à poluição indoor |

### Medidas e Metadados

| Tabela | Conteúdo |
|--------|----------|
| `medidas` | Medidas calculadas: rankings, médias, alertas, proporções |
| `legenda` | Legenda de cores PM~2.5~ (padrão OMS) |
| `legenda_conama` | Legenda de cores PM~2.5~ (padrão CONAMA) |

## Dicionário de variáveis

O pacote inclui um dicionário documentado de variáveis:

```{r}
#| eval: false
# Dicionário completo
dict <- vigiar_dicionario()

# Variáveis de um domínio específico
vigiar_variaveis("pm25")
vigiar_variaveis("indicadores_saude")
vigiar_variaveis("indoor")

# Descrever uma variável específica
vigiar_descrever_variavel("pm25", "pm25_media_anual")
```

## Variáveis não documentadas

Para identificar colunas que não têm documentação:

```{r}
#| eval: false
vigiar_variaveis_nao_documentadas()
vigiar_variaveis_orfas()
```

## Abrindo a página de convenções

```{r}
#| eval: false
vigiar_convencoes()
```

Esta função abre no navegador a página com as convenções de nomenclatura e códigos utilizados pelo pacote.

## Verificando mudanças no schema

O schema do dashboard pode mudar sem aviso prévio. Para detectar alterações:

```{r}
#| eval: false
# Comparar schema atual com um lock file
vigiar_esquema_lock("schema_2026-07.json")
# ... algum tempo depois ...
vigiar_esquema_verificar("schema_2026-07.json")
```

Retorna `TRUE` se o schema é idêntico, ou lista as diferenças encontradas.

## Tabelas documentadas vs. não documentadas

```{r}
#| eval: false
# Apenas tabelas com documentação completa
vigiar_tabelas_documentadas()
```

## Resumo

Com as funções de exploração, você pode:

1. **Listar tabelas** com `vigiar_tabelas()` e `vigiar_info()`
2. **Inspecionar colunas** com `vigiar_esquema("tabela")`
3. **Consultar o dicionário** com `vigiar_dicionario()` e `vigiar_variaveis()`
4. **Detectar mudanças** no schema com `vigiar_esquema_verificar()`
5. **Documentar variáveis** com `vigiar_descrever_variavel()`
