# Perguntas Frequentes (FAQ)

```{r}
#| include: false
knitr::opts_chunk$set(
  collapse = TRUE,
  comment = "#>",
  eval = FALSE,
  message = FALSE,
  warning = FALSE
)
```

## Conexão e Sessão

### A sessão expira? Como renovar?

Sim. As sessões do Power BI expiram após algumas horas de inatividade. Para renovar:

```{r}
#| eval: false
vigiar_conectar(refresh = TRUE)
```

Se encontrar erro 403 (Forbidden), a sessão expirou.

### Posso ter múltiplas sessões simultâneas?

Não. O pacote mantém uma única sessão no ambiente interno `.vigiar_env`. Use `vigiar_desconectar()` e depois `vigiar_conectar()` para trocar.

### O dashboard ficou fora do ar. O que fazer?

O dashboard do Ministério da Saúde pode passar por manutenções. Aguarde alguns minutos e tente novamente. Você pode verificar o status:

```{r}
#| eval: false
vigiar_status()
```

## Download

### A API limita a ~30 mil linhas. Como baixar tabelas maiores?

A API do Power BI trunca respostas em aproximadamente 30 mil linhas (ver
[Limitações metodológicas](intro.qmd)). Use `vigiar_baixar_rj()` que implementa
download particionado (ASC + DESC) para cobrir todo o range. Se mesmo assim
não for suficiente:

- Baixe por ano: `vigiar_baixar("df_anual", uf = "RJ", ordenar_por = "ano")`
- Use filtros combinados de ano e UF
- Para tabelas muito grandes, baixe em lotes e combine

### Como baixar dados de todos os estados?

```{r}
#| eval: false
pm25_brasil <- vigiar_baixar("df_anual", uf = NULL)
```

**Cuidado**: isso pode exceder o limite de ~30 mil linhas (ver
[Limitações metodológicas](intro.qmd)). Para análises nacionais, considere
baixar estado por estado.

### O download está muito lento. Como melhorar?

1. **Use cache**: `vigiar_baixar_com_cache("df_anual")`
2. **Aumente o timeout**: `vigiar_baixar("df_anual", timeout = 300)`
3. **Baixe apenas colunas necessárias**: `vigiar_baixar("df_anual", colunas = c("ano", "UF", "pm25"))`
4. **Verifique sua conexão** com a internet

### Posso baixar dados para análise em tempo real?

O VIGIAR não é um sistema de monitoramento em tempo real. Os dados são atualizados periodicamente (geralmente anual). O dashboard reflete a última atualização disponível. Use `vigiar_status()` para verificar se há dados novos.

## Schema e Mudanças

### O dashboard mudou e o pacote parou de funcionar. O que fazer?

1. Execute `vigiar_status()` para diagnosticar
2. Execute `vigiar_conectar(refresh = TRUE)` para obter o schema atualizado
3. Use `vigiar_esquema_verificar("schema_lock.json")` para ver diferenças
4. Se tabelas foram renomeadas/removidas, adapte seu código
5. Reporte o problema em: [github.com/santosry/vigiar/issues](https://github.com/santosry/vigiar/issues)

### Como garantir reprodutibilidade se o schema muda?

1. **Trave o schema** com `vigiar_esquema_lock()`
2. **Use snapshots** com `vigiar_snapshot()` e `vigiar_salvar_snapshot()`
3. **Versione** o arquivo de lock e os snapshots com git
4. **Documente** a versão do pacote usada (`packageVersion("vigiar")`)

## Dados

### Os dados do VIGIAR são oficiais?

Sim. Os dados vêm diretamente do dashboard público do VIGIAR (Ministério da Saúde). No entanto:

- O dashboard é uma ferramenta de **visualização**, não um repositório oficial de dados
- Os dados podem ser **preliminares** ou estar em **atualização**
- **Sempre valide** os dados antes de usar em análises
- **Cite a fonte**: Ministério da Saúde / VIGIAR

### Qual a diferença entre data de processamento e data do evento?

Para o VIGIAR, os dados representam **médias anuais/mensais calculadas**, não eventos individuais. A data nos dados é o **ano de referência** da medição.

### Dados de PM~2.5~: são medições ou estimativas?

Os dados de PM~2.5~ no VIGIAR são uma combinação de:
- Medições de estações de monitoramento (onde disponíveis)
- Estimativas por satélite
- Modelagem estatística

Consulte a documentação do VIGIAR para detalhes metodológicos.

### Por que alguns municípios não têm dados?

Possíveis razões:
- **Sem estação de monitoramento**: municípios pequenos podem não ter medições
- **Dados insuficientes**: menos de 75% dos dias do ano com medição
- **Falha na coleta**: problemas técnicos nas estações
- **Atualização pendente**: dados ainda não processados

Use `vigiar_checar_cobertura_espacial()` para identificar municípios faltantes.

## Processamento e Validação

### Preciso sempre processar os dados?

**Sim, recomendamos fortemente.** Os dados brutos do Power BI têm nomes de colunas inconsistentes e tipos incorretos. O processamento:

- Padroniza nomes (`muni` → `cod_municipio`)
- Corrige tipos (`character` → `integer` para códigos)
- Adiciona classes S3 para métodos especializados
- Adiciona metadados (tabela de origem, timestamp)

### Posso pular a validação?

**Não recomendamos.** A validação é rápida e detecta problemas que podem invalidar análises. O custo de não validar é muito maior que o tempo gasto.

### O que faço se a validação encontrar problemas?

| Severidade | Ação |
|-----------|------|
| `aviso` | Documente a ressalva, prossiga com cautela |
| `problema` | Investigue a causa, considere excluir registros problemáticos |
| `crítico` | **Não use os dados**. Refaça o download ou reporte o problema |

## Integração

### Posso usar o vigiar junto com o microdatasus?

Sim! Ambos usam códigos IBGE de 6 dígitos para municípios, permitindo joins diretos:

```{r}
#| eval: false
library(vigiar)
library(microdatasus)
library(dplyr)

# VIGIAR: poluição do ar
vigiar_conectar()
pm25 <- process_pm25(vigiar_baixar_rj("df_anual"), tipo = "anual")

# microdatasus: mortalidade
sim <- fetch_datasus(2020, 2020, uf = "RJ", "SIM-DO")
sim <- process_sim(sim)

# Join pelo código do município
dados <- pm25 |>
  filter(ano == 2020) |>
  left_join(sim, by = c("cod_municipio" = "CODMUNRES"))
```

### Posso usar vigiar em um pipeline de CI/CD (GitHub Actions)?

Sim. Configure o cache no workflow:

```yaml
- name: Cache VIGIAR data
  uses: actions/cache@v3
  with:
    path: ~/vigiar_cache
    key: vigiar-${{ hashFiles('schema_lock.json') }}
```

E use `vigiar_baixar_com_cache()` no script.

## Erros Comuns

### "Nao foi possivel extrair o telemetrySessionId"

- O dashboard pode estar fora do ar
- Sua conexão pode estar bloqueada (firewall, proxy)
- Tente acessar o dashboard pelo navegador primeiro

### "Nenhuma sessao ativa"

Execute `vigiar_conectar()` antes de qualquer operação.

### Timeout em downloads grandes

```{r}
#| eval: false
# Aumente o timeout global
options(timeout = 600)

# Ou por operação
vigiar_baixar("df_anual", timeout = 300)
```

### Erro 403 Forbidden

Sessão expirada. Execute `vigiar_conectar(refresh = TRUE)`.
