# Instalação e Configuração

```{r}
#| include: false
knitr::opts_chunk$set(
  collapse = TRUE,
  comment = "#>",
  eval = FALSE,
  message = FALSE,
  warning = FALSE
)
```

## Instalação do R e RStudio

Se você ainda não tem o R instalado:

1. Acesse [https://cran.r-project.org](https://cran.r-project.org)
2. Faça o download para o seu sistema operacional
3. Execute o instalador

Recomendamos também o **RStudio** (ou **Positron**) como IDE:

- [https://posit.co/download/rstudio-desktop/](https://posit.co/download/rstudio-desktop/)

## Instalação do pacote vigiar

### Via GitHub (recomendado)

```{r}
#| eval: false
# Instalar o devtools se necessário
install.packages("devtools")

# Instalar o vigiar do GitHub
devtools::install_github("santosry/vigiar")
```

### Instalação local

Se você baixou o arquivo `.tar.gz` do pacote:

```{r}
#| eval: false
install.packages("vigiar_0.7.2.tar.gz", repos = NULL, type = "source")
```

## Dependências

O pacote requer os seguintes pacotes R. Eles serão instalados automaticamente:

| Pacote | Versão mínima | Função |
|--------|--------------|--------|
| `httr2` | qualquer | Requisições HTTP para a API do Power BI |
| `jsonlite` | qualquer | Parsing de JSON (queries e respostas) |
| `tibble` | qualquer | Data frames modernos (tibbles) |
| `dplyr` | qualquer | Manipulação de dados |
| `cli` | qualquer | Mensagens formatadas no console |
| `checkmate` | qualquer | Validação de argumentos |
| `openssl` | qualquer | Checksums SHA256 |
| `magrittr` | qualquer | Operador pipe `%>%` |
| `rlang` | qualquer | Estruturas de programação funcional |
| `tools` | base | Utilitários do R (integridade de arquivos) |

### Instalação manual das dependências

```{r}
#| eval: false
install.packages(c(
  "httr2", "jsonlite", "tibble", "dplyr", "cli",
  "checkmate", "openssl", "magrittr", "rlang"
))
```

### Dependências opcionais

```{r}
#| eval: false
# Para exportação Parquet
install.packages("arrow")

# Para geração de relatórios
install.packages(c("knitr", "rmarkdown"))

# Para visualização
install.packages("ggplot2")

# Para testes
install.packages(c("testthat", "withr"))
```

## Carregando o pacote

```{r}
#| eval: false
library(vigiar)
```

Ao carregar, o pacote exibe informações sobre a versão e o estado:

```
# vigiar 0.7.2 — VIGIAR Environmental Health Data
# Duvida dos dados antes de confiar neles.
# 92 municipios do RJ • 9 macrorregioes SES-RJ
# Execute vigiar_conectar() para iniciar.
```

## Verificando a instalação

```{r}
#| eval: false
# Verificar versão
packageVersion("vigiar")

# Verificar funções disponíveis
ls("package:vigiar")

# Teste rápido (requer internet)
library(vigiar)

# Conectar ao dashboard
vigiar_conectar()

# Listar tabelas
vigiar_tabelas()

# Ver informações do catálogo
vigiar_info()

# Desconectar
vigiar_desconectar()
```

## Solução de Problemas na Instalação

### Erro no Windows: "Rtools is required"

Se você encontrar este erro ao instalar do GitHub, instale o RTools:

1. Acesse [https://cran.r-project.org/bin/windows/Rtools/](https://cran.r-project.org/bin/windows/Rtools/)
2. Baixe e instale a versão apropriada para sua versão do R
3. Durante a instalação, marque a opção para adicionar ao PATH

### Erro de compilação no Linux

Instale as dependências de sistema:

```bash
# Ubuntu/Debian
sudo apt-get install libssl-dev libcurl4-openssl-dev

# Fedora/RHEL
sudo dnf install openssl-devel libcurl-devel
```

### Erro: "there is no package called..."

Certifique-se de que as dependências estão instaladas:

```{r}
#| eval: false
deps <- c("httr2", "jsonlite", "tibble", "dplyr", "cli",
          "checkmate", "openssl", "magrittr", "rlang")
install.packages(setdiff(deps, installed.packages()[,"Package"]))
```

## Configuração do ambiente

### Diretório de cache

O pacote `vigiar` pode armazenar dados em cache local para acelerar downloads repetidos:

```{r}
#| eval: false
# Configurar diretório de cache
vigiar_cache_dir("~/vigiar_cache")

# Verificar configuração atual
vigiar_cache_info()
```

### Timeout de download

Para tabelas muito grandes, aumente o timeout:

```{r}
#| eval: false
# Aumentar timeout global do R (em segundos)
options(timeout = 300)

# Ou especificar por operação
vigiar_baixar("df_anual", timeout = 120)
```

### Renv (reprodutibilidade)

Para projetos que exigem reprodutibilidade estrita, use o `renv`:

```{r}
#| eval: false
install.packages("renv")
renv::init()
renv::install("santosry/vigiar")
renv::snapshot()
```
