# Processamento e Padronização

```{r}
#| include: false
knitr::opts_chunk$set(
  collapse = TRUE,
  comment = "#>",
  eval = FALSE,
  message = FALSE,
  warning = FALSE
)
```

Após o download, os dados brutos do Power BI precisam ser processados e padronizados. O pacote **vigiar** oferece funções de processamento por domínio que seguem o padrão do `microdatasus`.

## Por que processar?

Os dados brutos do Power BI:

- Usam nomes de colunas inconsistentes (`muni`, `UF`, `Media_pm25`)
- Tipos de dados podem vir como `character` quando deveriam ser `numeric`
- Não possuem metadados estruturados
- Códigos de município podem não estar no formato IBGE padrão

O processamento resolve esses problemas e adiciona classes S3 tipadas.

## Pipeline de processamento

```{r}
#| eval: false
library(vigiar)

vigiar_conectar()

# Download
dados <- vigiar_baixar_rj("df_anual")

# Processamento
pm25 <- process_pm25(dados, tipo = "anual")
```

## Processamento por domínio

Cada domínio de dados tem sua própria função `process_*()`:

### Qualidade do Ar (PM~2.5~)

```{r}
#| eval: false
# PM2.5 anual
pm25_anual <- process_pm25(dados_anual, tipo = "anual")

# PM2.5 mensal
pm25_mensal <- process_pm25(dados_mensal, tipo = "mensal")
```

**Padronizações aplicadas:**

| Original | Padronizado | Tipo |
|----------|------------|------|
| `muni` | `cod_municipio` | integer (6 dígitos) |
| `UF` | `sigla_uf` | character |
| `Media_pm25` | `pm25_media_anual` | numeric |
| `Categoria_pm25` | `pm25_categoria` | factor |
| `LAT` | `latitude` | numeric |
| `LON` | `longitude` | numeric |

### Indicadores de Saúde

```{r}
#| eval: false
indicadores <- process_indicadores_saude(dados_saude)
```

### População Exposta

```{r}
#| eval: false
pop <- process_populacao_exposta(dados_pop)
```

### Exposição Indoor

```{r}
#| eval: false
indoor <- process_exposicao_indoor(dados_indoor)
```

### Fração Atribuível

```{r}
#| eval: false
fracao <- process_fracao_atribuivel(dados_fracao)
```

### Municípios

```{r}
#| eval: false
municipios <- process_municipios(dados_muni)
```

### UFs

```{r}
#| eval: false
ufs <- process_ufs(dados_uf)
```

## Processamento em lote

Para processar múltiplas tabelas de uma vez:

```{r}
#| eval: false
# Baixar todas as tabelas principais
tudo <- vigiar_baixar_principais()

# Processar tudo
tudo_processado <- process_vigiar(tudo)
```

## Padronização manual de colunas

Se você precisar padronizar colunas específicas:

```{r}
#| eval: false
dados_padronizados <- vigiar_padronizar_colunas(dados,
  renomear = c(
    "muni" = "cod_municipio",
    "UF" = "sigla_uf"
  )
)
```

## Classes S3 tipadas

Após o processamento, os dados recebem classes S3 que herdam de `vigiar_tbl`:

```
vigiar_pm25 → vigiar_tbl → tibble → data.frame
vigiar_health → vigiar_tbl → tibble → data.frame
vigiar_population → vigiar_tbl → tibble → data.frame
vigiar_indoor → vigiar_tbl → tibble → data.frame
vigiar_attributable_fraction → vigiar_tbl → tibble → data.frame
```

### Métodos S3 disponíveis

```{r}
#| eval: false
# Print formatado
pm25

# Saída:
# # VIGIAR tibble: df_anual  |  5570 linhas x 12 colunas
# # Processado em: 2026-07-19 10:15:22
# # A tibble: 5,570 × 12
#    cod_municipio sigla_uf  ano pm25_media_anual pm25_categoria ...
# ...

# Resumo estatístico
summary(pm25)

# Validação
validate(pm25)
```

## Resumo por domínio

Cada classe S3 tem seu próprio método de resumo:

```{r}
#| eval: false
# Resumo PM2.5
vigiar_resumo_pm25(pm25)

# Resumo população
vigiar_resumo_populacao(pop)

# Resumo indicadores de saúde
vigiar_resumo_saude(indicadores)

# Resumo indoor
vigiar_resumo_indoor(indoor)

# Resumo fração atribuível
vigiar_resumo_fracao_atribuivel(fracao)

# Resumo genérico (dispatch automático)
vigiar_resumo(pm25)
```

## Verificações pós-processamento

```{r}
#| eval: false
# Checagem básica
vigiar_checar_dados(pm25, tabela = "df_anual")

# Verificar tipos das colunas
str(pm25)

# Verificar se há NAs introduzidos
colSums(is.na(pm25))
```

## Exemplo completo de processamento

```{r}
#| eval: false
library(vigiar)
library(dplyr)

# 1. Conectar e baixar
vigiar_conectar()
tudo <- vigiar_baixar_principais()

# 2. Processar cada domínio
pm25    <- process_pm25(tudo$df_anual, tipo = "anual")
saude   <- process_indicadores_saude(tudo$tb_brasil)
pop     <- process_populacao_exposta(tudo$pop)
indoor  <- process_exposicao_indoor(tudo$df_indoor)
municipios <- process_municipios(tudo$df_muni)

# 3. Verificar classes
class(pm25)     # "vigiar_pm25" "vigiar_tbl" "tbl_df" ...
class(saude)    # "vigiar_health" "vigiar_tbl" ...

# 4. Resumos
vigiar_resumo(pm25)
vigiar_resumo(saude)

# 5. Validar
validate(pm25)
vigiar_validar_ibge(pm25, col_codigo = "cod_municipio")

vigiar_desconectar()
```
