# Rio de Janeiro

```{r}
#| include: false
knitr::opts_chunk$set(
  collapse = TRUE,
  comment = "#>",
  eval = FALSE,
  message = FALSE,
  warning = FALSE
)
```

O pacote **vigiar** tem um foco especial no estado do Rio de Janeiro, com funcionalidades específicas para os **92 municípios** e **9 macrorregiões de saúde** definidas pela SES-RJ.

## Cadastro de municípios do RJ

```{r}
#| eval: false
library(vigiar)

vigiar_conectar()

# Data frame com os 92 municípios do RJ
rj_muni <- vigiar_rj_municipios()
head(rj_muni)
```

O cadastro inclui:

| Coluna | Descrição |
|--------|-----------|
| `cod_municipio` | Código IBGE de 6 dígitos (330010–330620) |
| `nome_municipio` | Nome do município |
| `macrorregiao` | Macrorregião de saúde (SES-RJ) |
| `regiao_saude` | Região de saúde |

## Macrorregiões de saúde

O estado é dividido em **9 macrorregiões**:

```{r}
#| eval: false
macros <- vigiar_rj_macrorregioes()
macros
```

| # | Macrorregião |
|---|-------------|
| 1 | Metropolitana I |
| 2 | Metropolitana II |
| 3 | Baía da Ilha Grande |
| 4 | Centro-Sul |
| 5 | Médio Paraíba |
| 6 | Noroeste |
| 7 | Norte |
| 8 | Serrana |
| 9 | Baixada Litorânea |

## Regiões de saúde

Subdivisão mais granular:

```{r}
#| eval: false
regioes <- vigiar_rj_regioes_saude()
regioes
```

## Download otimizado para o RJ

Para tabelas grandes, o pacote usa uma estratégia de download particionado:

```{r}
#| eval: false
# Download particionado ASC+DESC para cobrir todo o range
pm25_rj <- vigiar_baixar_rj("df_anual")
```

### Como funciona

```
┌─────────────────────────────────────────────────┐
│                Estratégia RJ                     │
│                                                  │
│  1. Download ASC  → pega início do range (~15K) │
│  2. Download DESC → pega final do range (~15K)  │
│  3. Combina e remove duplicatas                  │
│                                                  │
│  Resultado: ~30K linhas (vs ~15K em download    │
│  simples com limite da API)                     │
└─────────────────────────────────────────────────┘
```

### Quando usar

| Situação | Recomendação |
|----------|-------------|
| Tabelas < 15K linhas | `vigiar_baixar("tabela", uf = "RJ")` |
| Tabelas > 15K linhas | `vigiar_baixar_rj("tabela")` |
| Tabelas muito grandes (> 30K) | Use filtros por ano ou região |

## Análise agregada por macrorregião

```{r}
#| eval: false
# Baixar dados do RJ
pm25 <- vigiar_baixar_rj("df_anual")

# Processar
pm25 <- process_pm25(pm25, tipo = "anual")

# Agregar por macrorregião de saúde
resumo <- vigiar_rj_resumo(pm25, agregacao = "macrorregiao")
resumo
```

Saída (exemplo):

```
# A tibble: 9 × 5
  macrorregiao       n_municipios pm25_medio pm25_max pm25_min
  <chr>                     <int>      <dbl>    <dbl>    <dbl>
1 Metropolitana I              20       12.3     18.9      7.2
2 Metropolitana II              7       11.8     15.4      8.1
3 Baia da Ilha Grande           3       10.2     14.1      6.8
4 Centro-Sul                   10        9.8     13.5      5.2
...
```

## Séries temporais por região

```{r}
#| eval: false
# Série temporal com quebra por macrorregião
series <- vigiar_rj_series(pm25,
  variavel = "pm25_media_anual",
  agrupamento = "macrorregiao"
)
```

## Validação específica para o RJ

```{r}
#| eval: false
# Verificar se todos os códigos IBGE são do RJ (330010-330620)
vigiar_validar_rj(pm25)

# Validar códigos IBGE
vigiar_validar_ibge(pm25, col_codigo = "cod_municipio")
```

## Cobertura espacial no RJ

```{r}
#| eval: false
# Verificar cobertura dos 92 municípios
cobertura <- vigiar_checar_cobertura_espacial(
  pm25,
  col_codigo = "cod_municipio",
  uf = "RJ"
)

# Municípios sem dados
cobertura$faltantes
```

## Exemplo completo: Painel RJ

Abaixo, um fluxo de trabalho completo para análise de PM~2.5~ no RJ:

```{r}
#| eval: false
library(vigiar)
library(dplyr)
library(ggplot2)

# 1. Conectar
vigiar_conectar()

# 2. Baixar dados do RJ
pm25 <- vigiar_baixar_rj("df_anual")

# 3. Processar
pm25 <- process_pm25(pm25, tipo = "anual")

# 4. Validar
vigiar_validar_rj(pm25)
vigiar_checar_dados(pm25, tabela = "df_anual")

# 5. Diagnosticar
diag <- vigiar_diagnosticar_serie(pm25)
vigiar_relatorio_diagnostico(diag)

# 6. Analisar por macrorregião
vigiar_rj_resumo(pm25, agregacao = "macrorregiao") |>
  arrange(desc(pm25_medio))

# 7. Auditoria
audit <- vigiar_auditar(pm25, tabela = "df_anual")
print(audit)

# 8. Snapshot para reprodutibilidade
snap <- vigiar_snapshot(dados = pm25, tabela = "df_anual")
vigiar_salvar_snapshot(snap, "pm25_rj_2026.rds")

# 9. Desconectar
vigiar_desconectar()
```

## Compatibilidade com DATASUS

Os códigos de município usados pelo pacote são compatíveis com os sistemas do DATASUS:

| Sistema | Código | Exemplo |
|---------|--------|---------|
| SIH (Internações) | `MUNIC_RES` | 330455 |
| SIM (Mortalidade) | `CODMUNRES` | 330455 |
| SINASC (Nascimentos) | `CODMUNRES` | 330455 |
| vigiar | `cod_municipio` | 330455 |

Esta compatibilidade permite integrar os dados do VIGIAR com qualquer base do DATASUS.
