# Considerações legais e de uso responsável

```{r}
#| include: false
knitr::opts_chunk$set(
  collapse = TRUE,
  comment = "#>",
  eval = FALSE,
  message = FALSE,
  warning = FALSE
)
```

O pacote **vigiar** acessa o dashboard VIGIAR publicado pelo Ministério da Saúde
no Power BI por meio do recurso **"Publish to Web"**. Este capítulo descreve a
natureza desse acesso e as precauções recomendadas para uso institucional.

## Natureza pública do dashboard

O dashboard é publicado publicamente e **não exige autenticação**: qualquer
pessoa com o link pode visualizá-lo. A ausência de login indica que a
publicação foi **intencional para consumo externo**, o que fundamenta o acesso
programático implementado pelo pacote.

Ainda assim, o acesso do `vigiar` é uma **engenharia reversa de um endpoint
interno e não contratual** do Power BI. A Microsoft pode alterar a estrutura
das páginas ou os termos de uso a qualquer momento.

## Termos de uso do Power BI e do Ministério da Saúde

A documentação técnica documenta o risco de **schema instável**, mas o risco de
conformidade com os termos de uso também deve ser avaliado:

- O uso programático de conteúdo publicado via "Publish to Web" pode estar
  sujeito aos **Termos de Uso do Microsoft Power BI** e às políticas da
  Microsoft para conteúdo público.
- As políticas de uso do dashboard do **Ministério da Saúde** também devem ser
  observadas por gestores públicos e instituições.
- Esta documentação **não constitui parecer jurídico**. Instituições que
  dependam do `vigiar` em pipeline de rotina devem validar a compatibilidade
  com seus times jurídicos e de conformidade antes de colocar o pacote em
  produção.

## Uso responsável da infraestrutura

O `vigiar` consulta servidores públicos do Ministério da Saúde. Para não
sobrecarregar a infraestrutura:

```{r}
#| eval: false
# Limite conservador de requisicoes com httr2 (ex.: 30 por minuto)
req <- httr2::request("https://app.powerbi.com/view?r=...") |>
  httr2::req_throttle(rate = 30 / 60)

# Em downloads em lote, use o delay do proprio pacote
vigiar_baixar_tudo(delay = 1)
```

Recomendações:

- Use `vigiar_baixar_com_cache()` para evitar downloads repetidos.
- Em downloads em lote, mantenha `delay >= 0.5` entre requisições.
- Em integrações próprias com `httr2`, aplique `req_throttle()` com taxa conservadora.
- Prefira horários de menor demanda e evite laços de consulta contínua.

## Resumo

| Aspecto | Avaliação |
|---------|-----------|
| Dashboard público | Sim — "Publish to Web", sem autenticação |
| Acesso programático | Engenharia reversa de endpoint não contratual |
| Risco técnico | Documentado (schema instável) e monitorado por `vigiar_status()` |
| Risco legal | Deve ser validado institucionalmente (Termos do Power BI e do MS) |
| Uso responsável | `req_throttle()`, cache e delay conservador |
