# Validação de Dados

```{r}
#| include: false
knitr::opts_chunk$set(
  collapse = TRUE,
  comment = "#>",
  eval = FALSE,
  message = FALSE,
  warning = FALSE
)
```

A validação é uma etapa crucial antes de qualquer análise. O pacote **vigiar** oferece validações específicas para cada aspecto dos dados: códigos IBGE, datas, unidades, valores fisicamente plausíveis e consistência.

## Validação de códigos IBGE

Verifica se os códigos de município estão no formato correto (6 dígitos) e pertencem à UF esperada:

```{r}
#| eval: false
library(vigiar)

vigiar_conectar()
pm25 <- process_pm25(vigiar_baixar_rj("df_anual"), tipo = "anual")

# Validar códigos IBGE
vigiar_validar_ibge(pm25, col_codigo = "cod_municipio")
```

Saída:

```
# Validação IBGE: 5570 registros
# Códigos válidos: 5570 (100.0%)
# Códigos inválidos: 0
# UF correspondente: RJ (330010-330620)
```

### O que é verificado:

- Formato: exatamente 6 dígitos numéricos
- Range: código dentro dos intervalos válidos por UF
- Dígito verificador: consistência do DV do IBGE
- Duplicatas: municípios repetidos no mesmo ano

## Validação de datas

```{r}
#| eval: false
# Para dados mensais
pm25_mensal <- process_pm25(
  vigiar_baixar_rj("df_mensal"),
  tipo = "mensal"
)

vigiar_validar_datas(pm25_mensal)
```

Verifica:
- Anos em intervalos plausíveis (2000–2030)
- Meses entre 1 e 12
- Combinações ano/mês válidas
- Datas futuras (alerta)
- Saltos temporais (anos faltantes)

## Validação de unidades

```{r}
#| eval: false
vigiar_validar_unidades(pm25)
```

Verifica:
- PM~2.5~: valores devem ser positivos (≥ 0 µg/m³)
- Concentrações fisicamente plausíveis (< 500 µg/m³)
- População: valores positivos e inteiros
- Frações: entre 0 e 1 (ou 0-100%)

## Validação específica para o RJ

```{r}
#| eval: false
vigiar_validar_rj(pm25)
```

Verifica se todos os códigos de município pertencem ao RJ (330010–330620).

## Validação do dicionário

```{r}
#| eval: false
# Verificar se todas as colunas estão documentadas
vigiar_validar_dicionario(pm25)
```

## Check de integridade

```{r}
#| eval: false
# Verificação completa
resultado <- vigiar_checar_dados(pm25, tabela = "df_anual")
```

O resultado inclui:

```
Diagnostico: df_anual
----------------------------------------
Linhas:  5570
Colunas: 12
Linhas duplicadas: 0

Valores ausentes por coluna:
  pm25_media_anual              234 (4.2%)
  latitude                       45 (0.8%)
```

## Fluxo completo de validação

Recomendamos executar todas as validações em sequência antes de qualquer análise:

```{r}
#| eval: false
# Pipeline de validação completo
validar_dados <- function(dados, tipo = "pm25_anual") {

  cat("\n=== VALIDAÇÃO DE DADOS VIGIAR ===\n\n")

  # 1. Integridade básica
  cat("1. Integridade básica...\n")
  vigiar_checar_dados(dados)

  # 2. Códigos IBGE
  cat("\n2. Códigos IBGE...\n")
  if ("cod_municipio" %in% names(dados)) {
    vigiar_validar_ibge(dados, "cod_municipio")
  }

  # 3. Datas
  cat("\n3. Datas...\n")
  if (any(c("ano", "mes") %in% names(dados))) {
    vigiar_validar_datas(dados)
  }

  # 4. Unidades
  cat("\n4. Unidades...\n")
  vigiar_validar_unidades(dados)

  # 5. RJ (se aplicável)
  cat("\n5. Escopo RJ...\n")
  if ("cod_municipio" %in% names(dados)) {
    codigos <- unique(dados$cod_municipio)
    no_rj <- codigos[codigos < 330010 | codigos > 330620]
    if (length(no_rj) > 0) {
      warning("Encontrados ", length(no_rj), " municípios fora do RJ!")
    } else {
      message("Todos os municípios pertencem ao RJ.")
    }
  }

  cat("\n=== VALIDAÇÃO CONCLUÍDA ===\n")
}

# Uso
validar_dados(pm25)
```

## Alertas de validação

O pacote classifica problemas em níveis de severidade:

| Severidade | Significado | Ação |
|-----------|-------------|------|
| `ok` | Dados íntegros | Prosseguir com a análise |
| `aviso` | Problema menor | Documentar a ressalva |
| `problema` | Problema significativo | Investigar antes de usar |
| `crítico` | Dados possivelmente corrompidos | **Não usar** sem correção |

```{r}
#| eval: false
# Classificar alertas encontrados
alertas <- vigiar_classificar_alertas(pm25)
alertas
```

## Exemplo: detectando problemas

```{r}
#| eval: false
# Simular um problema: inserir valor impossível de PM2.5
pm25_problema <- pm25
pm25_problema$pm25_media_anual[1] <- -999

# A validação deve detectar
vigiar_validar_unidades(pm25_problema)
# Warning: Valores negativos encontrados em pm25_media_anual: 1 registro(s)
# Severidade: problema
```
